【裁判字號】    98,上訴,2186
【裁判日期】    981231
【裁判案由】    違反毒品危害防制條例
【裁判全文】
臺灣高等法院臺中分院刑事判決        98年度上訴字第2186號
上  訴  人
即  被  告  甲○○
                      9號
上列上訴人因違反毒品危害防制條例案件，不服臺灣彰化地方法
院98年度訴字第1375號中華民國98年9月4日第一審判決（起訴案
號：臺灣彰化地方法院檢察署98年度毒偵字第1321號），提起上
訴，本院判決如下：
    主  文
原判決撤銷。
甲○○施用第一級毒品，處有期徒刑柒月。
    犯罪事實
一、甲○○前曾因施用毒品案件，經臺灣雲林地方法院於民國（
    下同）87年11月22日以87年度毒聲字第572號裁定送觀察、
    勒戒後，認無繼續施用毒品之傾向，於87年12月11日執行完
    畢釋放，並由臺灣雲林地方法院檢察署於87年12月10日以87
    年度偵字第5745號為不起訴處分確定。再因施用毒品案件，
    經臺灣雲林地方法院於88年4月17日以88年度毒聲字第499號
    裁定送觀察、勒戒後，認無繼續施用毒品之傾向，而於88年
    5月11日執行完畢釋放，由臺灣雲林地方法院檢察署於88年5
    月12日以88年度偵字第2356號為不起訴處分確定。又於80
    年間，因贓物案件，經臺灣彰化地方法院以80年度易字第
    486號判處有期徒刑6月確定；又於80年間，因偽造有價證券
    案件，經臺灣板橋地方法院以80年度訴字第842號判處有期
    徒刑4年6月確定，上開2罪定應執行刑有期徒刑4年8月，82
    年9月4日假釋出監後，復經撤銷假釋，尚有殘刑2年3月3日
    。於83年間，因違反麻醉藥品管理條例案件，經本院以83
    年度上易字第2409號判處有期徒刑7月確定；於84年間，因
    侵占案件，經本院以84年度上易字第461號判處有期徒刑4
    月確定；於84年間，因肅清煙毒條例案件，經本院以84年度
    上訴字第2292號判處有期徒刑3年1月確定，上開3罪定應執
    行有期徒刑3年10月。接續執行，87年5月20日再度假釋
    出監，復經撤銷假釋，尚有殘刑2年10月21日。於88年
    間，因販賣毒品案件，經最高法院以92年度台非字第11號判
    處有期徒刑7年6月確定，合併執行，97年3月12日假釋
    出監，復經撤銷假釋，尚有殘刑1年30日。於98年3月25
    日，因違反毒品危害防制條例案件，經臺灣彰化地方法院以
    98年度訴字第945號各判處有期徒刑1年、8月，定應執行刑
    有期徒刑1年6月，再經本院以98年度上訴字第1705號上訴駁
    回確定，合併執行，尚未執行完畢。
二、甲○○復基於施用第一級毒品海洛因及第二級毒品甲基安非
    他命之犯意，於98年4月29日18時左右，在其位於彰化縣竹
    塘鄉○○村○○路竹圍巷29號之住處，以將第一級毒品海洛
    因及第二級毒品甲基安非他命一起置於玻璃球管內加熱後吸
    食煙霧之方式，同時施用第一級毒品海洛因及第二級毒品甲
    基安非他命1次。嗣於98年5月1日12時10分左右，在彰化縣
    員林鎮○○路○段240號前，因另案通緝遭警緝獲而經其同意
    由員警採集其尿液送驗，檢驗結果確呈「甲基安非他命、可
    待因、嗎啡」陽性反應而查悉上情。
三、案經彰化縣警察局芳苑分局報請臺灣彰化地方法院檢察署檢
    察官偵查起訴。
    理   由
一、按被告以外之人於審判外之陳述，雖不符刑事訴訟法第159
    條之1、159條之2、159條之3、159條之4等規定，而經當事
    人於審判程序同意作為證據，法院審酌該言詞陳述或書面陳
    述作成時之情況，認為適當者，亦得為證據。當事人、代理
    人或辯護人於法院調查證據時，知有第159條第1項不得為證
    據之情形，而未於言詞辯論終結前聲明異議者，視為有前項
    之同意，刑事訴訟法第159條之5定有明文。本件下述之證據
    或有被告以外之人於審判外之陳述，惟被告及檢察官於本院
    審理時均未就其證據能力聲明異議，本院審酌該言詞陳述作
    成時之情況，並查無其他不法之情狀，足認為得為本案之證
    據，依刑事訴訟法第159條之5之規定，有證據能力。
二、上訴人即被告(下稱被告)甲○○對於上揭時地，以上揭方法
    施用第一級毒品海洛因、第二級毒品甲基安非他命之犯罪事
    實，於檢察官偵查、原審及本院審理中均坦承不諱，且被告
    為警查獲後所採集之尿液，經鑑驗結果，確呈「甲基安非他
    命、可待因、嗎啡」陽性反應，此有詮昕科技股份有限公司
    98年5月15日編號00000000號濫用藥物尿液檢驗報告1 件在
    卷可稽，參酌行政院衛生署管制藥物管理局93年7月16 日管
    檢字第0930006 199號函示意見：「依據Clark's Analysis
    of Drugs and Poisons一書第三版之記載：...第一級毒品
    海洛因亦可代謝成嗎啡，且海洛因常見含有少量6- 乙醯可
    待因雜質成分，該成分可代謝為可待因及嗎啡。...」（參
    照行政院衛生署管制藥品管理局發行「濫用藥物檢驗相關解
    釋彙編」P.14），足認被告之自白與事實相符，堪予採信。
三、按最高法院97年度第5次刑事庭會議決議內容：「問題：毒
    品危害防制條例於92年7月9日修正公布，自93年1月9日施行
    ，則被告於毒品危害防制條例修正前，初犯施用毒品罪，又
    於5年內第二次再犯，經依修正前毒品危害防制條例規定，
    追訴處罰同時並施以強制戒治，嗣於毒品危害防制條例修正
    公布並施行後，於第二次強制戒治期滿5年後，第三次再犯
    施用毒品罪，被告是否應依毒品危害防制條例第10條規定處
    罰？決議採甲說：肯定說。即按施用第一、二級毒品為犯罪
    行為，毒品危害防制條例第10條定有處罰明文。故施用第一
    、二級毒品者，依前揭規定本應科以刑罰。惟基於刑事政策
    ，對合於一定條件之施用者，則依同條例第20條、第23條之
    規定，施以觀察、勒戒及強制戒治之保安處分。又毒品危害
    防制條例於92年7月9日修正公布，自93年1月9日施行，其中
    第20條、第23條將施用毒品之刑事處遇程序，區分為『初犯
    』及『5年內再犯』、『5年後再犯』。依其立法理由之說明
    ：『初犯』，經觀察、勒戒或強制戒治後，應為不起訴處分
    或不付審理之裁定；經觀察、勒戒或強制戒治執行完畢釋放
    後，『5年內再犯』者，因其再犯率甚高，原實施之觀察、
    勒戒及強制戒治既已無法收其實效，爰依法追訴或裁定交付
    審理。至於經觀察、勒戒或強制戒治執行完畢釋放後，『5
    年後再犯』者，前所實施之觀察、勒戒或強制戒治已足以遮
    斷其施用毒品之毒癮，為期自新及協助其斷除毒癮，仍適用
    『初犯』規定，先經觀察、勒戒或強制戒治之程序。從而依
    修正後之規定，僅限於『初犯』及『5年後再犯』2種情形，
    始應先經觀察、勒戒或強制戒治程序。倘被告於5年內已再
    犯，經依法追訴處罰，縱其第三次（或第三次以上）再度施
    用毒品之時間，在初犯經觀察、勒戒或強制戒治執行完畢釋
    放5年以後，已不合於『5年後再犯』之規定，且因已於『5
    年內再犯』，顯見其再犯率甚高，原實施觀察、勒戒或強制
    戒治，已無法收其實效，即應依該條例第10條處罰。至於第
    三次（或第三次以上）施用毒品之時間，是否宜有期間限制
    ？以多久為適宜？則分屬刑事政策、專門醫學之範圍，非審
    判機關所能決定，有待循立法途徑解決。」。查被告甲○○
    於93年1月9日以前，已有被告犯罪事實欄一所載之兩次觀察
    勒戒紀錄，且於本案犯行前之於98年3月25日，業已因施用
    毒品案件，經法院判處罪刑確定在案，有臺灣高等法院被告
    前案紀錄表、臺灣彰化地方法院檢察署刑案資料查註紀錄表
    及全國施用毒品案件紀錄表各1份在卷可稽，參照上開決議
    ，被告既曾經二次觀察勒戒，則其又於98年4月29日又犯本
    件施用毒品罪，即非屬該條例第20條第3項所定「五年後再
    犯」之情形，況其於98年3月25日，業已因三犯施用毒品罪
    ，另經臺灣彰化地方法院以98年度訴字第945號各判處有期
    徒刑1年、8月，定應執行刑有期徒刑1年6月，再經本院以98
    年度上訴字第1705號上訴駁回確定，是其於本案所為，自應
    依法追訴處罰。從而，本件事證明確，被告施用第一、二級
    毒品犯行，堪以認定，應依法論科。
四、核被告甲○○所為，係犯毒品危害防制條例第10條第1、2項
    之施用第一、二級毒品罪。被告持有毒品之低度行為，應為
    施用之高度行為所吸收，不另論罪。被告於偵訊中供稱其是
    同時將一、二級毒品混合施用，一行為觸犯兩罪名，此一供
    述別無他證據可以推翻，故被告乃一行為同時觸犯二罪名之
    想像競合犯，應依刑法第55條之規定以較重罪名之施用第一
    級毒品罪論處。按假釋中因故意更犯罪，受有期徒刑以上刑
    之宣告者，於判決確定後6月以內，撤銷其假釋。但假釋期
    滿逾3年者，不在此限，刑法第78條第1項定有明文。94年2
    月2日刑法第78條立法理由亦謂：「一、現行條文第2項之規
    定，對於實務運用，固甚便利，惟依本項規定，假釋中再犯
    罪，假釋期滿而未及起訴之案件，受限法條之規定，不能再
    撤銷假釋，似有鼓勵受刑人於假釋期滿前再犯罪之嫌，應有
    未妥，爰將撤銷之期限修正於「判決確定後6月以內」為之
    等語。本件被告固有於80年間，因贓物案件，經臺灣彰化
    地方法院以80 年度易字第486號判處有期徒刑6月確定；又
    於80年間，因偽造有價證券案件，經臺灣板橋地方法院以80
    年度訴字第842 號判處有期徒刑4年6月確定，上開2罪定應
    執行刑有期徒刑4 年8月，82年9月4日假釋出監後，復經撤
    銷假釋，尚有殘刑2年3月3日。於83年間，因違反麻醉藥
    品管理條例案件，經本院以83年度上易字第2409號判處有期
    徒刑7月確定；於84年間，因侵占案件，經本院以84年度上
    易字第461號判處有期徒刑4月確定；於84年間，因肅清煙毒
    條例案件，經本院以84年度上訴字第2292號判處有期徒刑3
    年1月確定，上開3罪定應執行有期徒刑3年10月。接續
    執行，87年5月20 日再度假釋出監，復經撤銷假釋，尚有
    殘刑2年10月21日。於88年間，因販賣毒品案件，經最高
    法院以92年度台非字第11號判處有期徒刑7年6月確定，
    合併執行，97年3 月12日假釋出監，假釋期滿日期為98年4
    月11日等情，然被告又於98年3月25日上午，在其彰化縣二
    林鎮○○○街2號4樓之5之住處施用第一級毒品海洛因及第
    二級毒品甲基安非他命，經臺灣彰化地方法院以98年度訴字
    第945號各判處有期徒刑1年、8月，定應執行刑有期徒刑1年
    6月，再經本院以98年度上訴字第1705號上訴駁回確定，復
    經臺灣臺南地方法院檢察署以98年度執更字第2182號撤銷假
    釋，執行殘刑1年30日等節，有臺灣高等法院全國前案簡
    列表、法務部98年11月16日法矯決字第0980047547號撤銷受
    保護管束人假釋處分書等在卷可憑。依上開說明，被告之上
    開假釋，既已經撤銷，被告本案犯行即不宜論以累犯，檢察
    官誤認被告本案犯行構成累犯云云，尚有未合。
五、原審以被告甲○○犯罪事證明確，予以論罪科刑，固非無見
    ，惟：被告本案犯行非屬累犯，原審以累犯論之並予以加重
    ，即有未洽。被告上訴以其本案並非累犯，為有理由，原審
    判決自已無從維持，應予撤銷改判。爰審酌被告十餘年來各
    項前科不斷，素行不良，又無視毒品對於自身健康之戕害及
    國家對於杜絕毒品犯罪之禁令而施用毒品，惟施用毒品為自
    戕行為，犯罪心態與一般刑事犯罪之本質並不相同，容應以
    「病人」之角度考量，並慮及施用毒品後常伴隨其餘反社會
    性之行為出現，對社會造成危害，及其犯罪之動機、方法、
    手段、暨犯後坦承犯行，態度良好等一切情狀，量處如主文
    第2項所示之刑。
據上論斷，應依刑事訴訟法第369條第1項前段、第364條、第299
條第1項前段，毒品危害防制條例第10條第1、2項，刑法第11條
、第55條，判決如主文。
本案經檢察官乙○○到庭執行職務。
中    華    民    國    98    年    12    月    31    日
            刑事第五庭  審判長法  官  趙  春  碧
                              法  官  何  秀  燕
                              法  官  林  宜  民
以上正本證明與原本無異。
如不服本判決應於收受送達後10日內向本院提出上訴書狀，其未
敘述上訴之理由者，並得於提起上訴後10日內向本院補提理由書
（均須按他造當事人之人數附繕本）「切勿逕送上級法院」。
                              書記官  吳  雅  菁
中    華    民    國    98    年    12    月    31    日
附錄本案論罪法條：
毒品危害防制條例第10條
施用第一級毒品者，處 6 月以上 5 年以下有期徒刑。
施用第二級毒品者，處 3 年以下有期徒刑。


司法院資訊處製作；財團法人民間司法改革基金會備份。
